【裁判字號】    96,訴,2013
【裁判日期】    970305
【裁判案由】    塗銷所有權登記   等
【裁判全文】
臺灣高雄地方法院民事判決              96年度訴字第2013號
原      告  華南商業銀行股份有限公司
法定代理人  甲○○
訴訟代理人  乙○○
被      告  丁○○
                      之2
被      告  丙○○
上一人
訴訟代理人  顏福松律師
上列當事人間塗銷所有權登記等事件，本院於民國97年2月20日
言詞辯論終結，判決如下：
  主  文
被告丁○○、丙○○間就坐落高雄縣鳳山市○○○段二一０之六
四地號、地目建、面積四二０八平方公尺土地，權利範圍為十萬
分之一九二，及其上同段九二九五建號即門牌號碼高雄縣鳳山市
○○○路五八巷二八號十六樓之二房屋，於民國九十五年十一月
二十九日經高雄縣鳳山地政事務所，以夫妻贈與為登記原因所為
之所有權移轉登記行為，其贈與之債權行為及移轉登記之物權行
為，均應予撤銷。
被告丙○○就高雄縣鳳山地政事務所於民國九十五年十一月二十
九日，以九五年鳳資地字第０一０八五七號收件，就前項土地、
建物所為之所有權移轉登記，應予塗銷。
訴訟費用，由被告負擔。
  事  實
一、原告主張：被告丁○○於民國95年4 月7 日及同年5 月30日
    擔任訴外人全明新有限公司（下稱全明新公司）向原告借款
    新台幣（下同）290 萬元之連帶保證人，而全明新公司於95
    年11月3 日經財團法人中小企業信用保證基金通知為債務逾
    期戶，且僅繳納利息至95年10月31日，即未再依約繳納，目
    前尚積欠原告本金290 萬元及利息、違約金。而被告丁○○
    為逃避連帶保證責任，竟於95年11月24日，將其唯一所有坐
    落高雄縣鳳山市○○○段210 之64地號土地及其上9295建號
    即門牌號碼高雄縣鳳山市○○○路58巷28號16樓之2 建物（
    下稱系爭不動產），贈與其妻即被告丙○○，並辦妥所有權
    移轉登記，上開贈與及所有權移轉行為已損害原告之債權，
    爰依民法第244 條規定提起本訴。並聲明：(一)被告就系爭不
    動產於95年11月29日所為之贈與行為及移轉所有權行為應予
    撤銷。(二)被告丙○○就前開不動產於95年11月29日以贈與為
    原因所為之所有權移轉登記應予塗銷。
二、被告丁○○則以：伊確於95年4 月7 日擔任全明新公司向原
    告借款之連帶保證人，然伊擔保之債權金額非起訴狀所載之
    290 萬元，伊僅同意擔保150 萬元（2 筆75萬元之借款）之
    借款債權。又伊雖於95年11月29日將系爭不動產以夫妻贈與
    為原因登記予被告丙○○，惟此係因購買系爭不動產之頭期
    款係被告丙○○支付，且伊曾於93年10月5 日及同年11月15
    日分別向被告丙○○借款50萬元、15萬元以清償積欠朋友之
    債務，伊遂同意將系爭不動產移轉登記予被告丙○○以清償
    債務，實非基於無償贈與行為等語資為抗辯。並聲明：原告
    之訴駁回。
三、被告丙○○則以：系爭不動產係伊與被告丁○○於87年間共
    同購買，由伊支出50萬元頭期款，且系爭不動產之貸款大都
    由均由伊負責繳納，又因被告丁○○於93年10月5 日及同年
    11月15日向伊借款50萬元、15萬元，是被告丁○○積欠伊之
    債務已超過150 萬元。而系爭不動產之市價約值200 萬元，
    惟尚有140 多萬元之貸款，是系爭不動產之淨值未達60萬元
    。故被告丁○○雖將系爭不動產以夫妻贈與為原因登記予伊
    ，實際上雙方確係買賣，並以債權充作買賣價金，惟因地政
    機關認定被告2 人係夫妻關係，必須將登記原因記載為「贈
    與」，絕非原告所主張之無償行為，亦非無相當對價，是原
    告主張，顯無理由等語資為抗辯。並聲明：原告之訴駁回。
四、兩造不爭執及爭執之事項：
  (一)不爭執部分：
  1.被告丁○○於95年3 月30日有與原告簽訂授信約定書。另全
    明新公司於95年4 月7 日曾邀同被告丁○○擔任連帶保證人
    向原告借款。全明新公司迄今尚欠原告本金290 萬元，此有
    放款借據及授信約定書可證。
  2.被告丁○○於95年11月29日將其所有系爭不動產，以夫妻贈
    與為原因登記與被告丙○○，此亦有土地及建物登記謄本在
    卷可稽。
  3.被告丁○○除系爭不動產外，並無其他不動產，此有稅務電
    子閘門財產所得調件明細表足參。
  (二)爭執部分：
  1.被告丁○○就全明新公司對原告之債務，所應連帶負清償責
    任之範圍為何？
  2.被告間就系爭不動產之移轉，究係買賣，抑或贈與？如為贈
    與，有無害及原告債權？
五、兩造之爭點厥為：(一)系爭不動產是否為被告共同購買？被告
    丁○○將系爭不動產移轉予被告丙○○是基於贈與或買賣？
    (二)原告依民法第244 條規定，請求撤銷被告間就系爭土地之
    贈與及所有權移轉行為，有無理由？茲就本院判斷論述如下
    ：
  (一)系爭不動產是否為被告共同購買？被告丁○○將系爭不動產
    移轉予被告丙○○是基於贈與或買賣？
  1.按當事人主張有利於己之事實者，就其事實有舉證之責任，
    民事訴訟法第277 條前段定有明文。原告對於自己主張之事
    實已盡證明之責後，被告對其主張，如抗辯其不實並提出反
    對之主張者，則被告對其反對之主張，亦應負證明之責，此
    為舉證責任分擔之原則（參照最高法院18年上字第2855號判
    例）。次按表意人與相對人通謀而為虛偽意思表示者，其意
    思表示無效。但不得以其無效對抗善意第三人。虛偽意思表
    示，隱藏他項法律行為者，適用關於該項法律行為之規定，
    民法第87條固定有明文。是否隱藏他項法律行為，亦須由當
    事人予以主張，法院始得加以審究。又當事人就其有利於己
    之事實，應負舉證之責。是主張隱藏有他項法律行為之人，
    自應就此利己之事實，負舉證責任（參照最高法院85年度台
    上字第2114號判決）。
  2.經查：被告丙○○辯稱系爭不動產係被告2 人於87年間共同
    購買，且大部分貸款均係由伊負責支付云云。然被告主張系
    爭不動產係由被告共同購買一事，除被告供述外，並無提供
    任何相關書面契約以實其說，是系爭不動產是否由被告2 人
    共同購入，已有可疑。雖被告提出被告2 人存摺交易往來明
    細以證明被告丙○○確有固定轉帳至被告丁○○帳戶之情，
    此有被告之存摺交易往來明細等資料附卷可參（見本院卷第
    86-95 頁）。然觀之交易往來明細，僅能證明被告丙○○每
    月月初會轉帳1 萬餘元至被告丁○○帳戶，然被告既為夫妻
    ，彼此間有戶頭或資金往來亦屬常情，且依上開交易明細，
    被告丙○○亦有單月多次轉帳予被告丁○○之情，是自難僅
    以上開資金往來之事實，而證明被告丙○○匯款之款項係為
    支付系爭不動產之貸款，是此，被告主張系爭不動產係2 人
    共同購買云云，是否可信，尚有可疑。
  3.再者，被告丁○○雖提出悔過書（見本院卷第76頁），主張
    因為伊積欠被告丙○○65萬元借款，是伊同意將系爭不動產
    移轉登記予被告丙○○名下，視同伊已清償上開借款，故系
    爭不動產並非伊贈與予被告丙○○，雙方係買賣關係云云。
    查上述悔過書，其上記載：「本人丁○○在此保證從此以後
    不在外未與女人亂搞男女關係，也不再喝酒未歸‧‧‧，並
    願意將兩人婚前共同購買之房屋登記老婆丙○○名下‧‧‧
    。備註：于93年10月5 日向老婆借款伍拾萬元及93年11月15
    日借款壹拾伍萬元在房屋登記後視同償還借款」等語。惟按
    私文書應由舉證人證其真正，民事訴訟法第357 條前段定有
    明文，且當事人提出之私文書必須真正而無瑕疵，始有形式
    的證據力，此形式的證據力具備後，經法院調查其記載之內
    容與待證事項有關確屬可信者，始有實質的證據力。上開悔
    過書雖有記載被告丁○○願將婚前共同購買之房屋登記予被
    告丙○○，然被告丁○○並未記載上開房屋究為何，是悔過
    書所載之房屋是否即為系爭不動產即有可疑。雖依被告丙○
    ○之台灣企銀存摺交易明細，被告丙○○於93年10月5 日及
    同年11月15日有領出現金497,000 元及181, 000元，然被告
    丁○○並未提出相關證據證明被告丙○○支領上開現金係為
    借款予伊無訛，是被告丙○○主張被告丁○○於93年間有向
    伊借款共65萬元云云，是否實在，尚有可疑。此外，依被告
    丙○○之供述，既然系爭不動產之頭期款50萬元及大部分貸
    款均係由伊負責支付，為何當初不將系爭不動產登記為共有
    ？或直接登記予被告丙○○？此外，上述2 筆款借款均係在
    93年間，且金額已達65萬元，為何被告丙○○不在當時即要
    求被告丁○○將系爭不動產過戶登記予伊或者設定抵押權保
    障自身之權益？反而係在被告丁○○於95年間，已同意擔任
    全明新公司之連帶保證人後不久，被告2 人始以上開借款之
    理由，將系爭不動產移轉登記予被告丙○○，是被告丙○○
    上開辯解，顯與常情有違。是此，被告2 人抗辯：系爭不動
    產係被告2 人共同購買，且95年11月間被告丁○○係基於買
    賣關係，始將系爭不動產移轉登記予丙○○云云，均屬無據
    ，要無足取。是此，系爭不動產應非被告2 人共同購買，且
    被告丁○○將系爭不動產移轉登記予被告丙○○亦非基於買
    賣關係，而係無償贈與自明。
  (二)原告依民法第244 條規定，請求撤銷被告間就系爭不動產之
    贈與及所有權移轉行為，有無理由？
  1.按債務人所為之無償行為，有害及債權者，債權人得聲請法
    院撤銷之；債權人依第1 項或第2 項之規定聲請法院撤銷時
    ，得並聲請命受益人或轉得人回復原狀；民法第244 條第1
    項、第4 項前段定有明文。又「按債務人所為之無償行為，
    有害及債權者，債權人得自知有撤銷原因時起1 年內，聲請
    法院撤銷之，債權人並得聲請命受益人回復原狀，民法第24
    4 條第1 項、第3 項、第245 條分別定有明文。而此之撤銷
    權客體，係包括債務人所為之債權行為及物權行為，債權人
    於行使此項撤銷權時，可同時訴請撤銷」，最高法院42年台
    上字第323 號判例意旨參照。而所謂害及債權，乃指債務人
    之行為，致積極的減少財產，或消極的增加債務，因而使債
    權不能獲得清償之情形（最高法院81年度台上字第207 號判
    決要旨參照）。
  2.經查：
  (1)被告丁○○有同意擔任全明新公司之連帶保證人，而於95年
    3 月30日簽訂授信約定書，而全明新公司陸續共向原告借款
    290 萬元，且僅繳息至95年10月30日止，即未再依約繳納本
    息，迄今全明新公司尚欠原告290 萬元本金、利息及違約金
    等情，為被告丁○○所不否認，復有放款借據及授信約定書
    等資料可按。
  (2)雖被告丁○○辯稱伊僅有同意擔任全明新公司向原告借款15
    0 萬元部分之連帶保證人，而原告提出之借據4 張均非伊簽
    名，且伊並不知情有上開4 筆借款云云。惟查：被告丁○○
    對於伊有簽署卷附之授信約定書一事（見本院卷第17-18 頁
    ），並不否認，而依上開約定書第14條約定記載：「為便利
    嗣後立約人與貴行一切受（授）信往來（含立約人之保證行
    為）立約人茲同意，除另有約定外，憑後列留存印鑑式樣蓋
    於受（授）信契據，即生效力」等語，是依上開約定條款，
    原告係以借據上之印鑑式樣是否與留存在授信約定書之印鑑
    式樣相符，來判斷立約人是否相同，既然被告丁○○坦承伊
    上開授信約定書為伊親簽，衡情，被告丁○○為中年人，受
    有一定之教育程度，且具有某程度之社會經驗，則被告丁○
    ○難委為不知情有上開約定事項，既然簽訂授信約定當時被
    告丁○○有審閱過上開約定事項之內容，則伊當知原告若核
    對借據上之印章與留存在授信約定書之印鑑式樣相符時，原
    告即可貸款予全明新公司。而觀之原告提出金額各為75萬元
    、75萬元、70萬元及70萬元，日期分別95年4 月7 日、95年
    4 月7 日、95年5 月30日及95年5 月30日之借據4 張（見本
    院卷第9-12頁），其上關於連帶保證人被告丁○○之印鑑確
    實與上開被告丁○○留存在授信約定書之印鑑章相符，承前
    所述，依上開授信約定書之約定，原告主張被告丁○○有同
    意擔任全明新公司上開4 張借款共290 萬元之連帶保證人等
    語，應勘採信。雖被告丁○○抗辯伊僅同意擔任150 萬元借
    款部分之連帶保證人云云，然被告丁○○迄今並未提出證據
    證明伊並未同意擔任全明新公司其餘借款之連帶保證人乙節
    ，是被告丁○○此部分抗辯，實無理由。縱認被告丁○○僅
    同意擔任全明新公司其中150 萬元借款之連帶保證人，承前
    所述，全明新公司迄今並未清償積欠原告之借款，則被告丁
    ○○就全明新公司積欠原告之借款，尚仍須負連帶保證人之
    責任，亦即對原告而言，被告丁○○仍為債務人無訛。
  (3)再者，被告丁○○現已無其他財產等情，有稅務電子閘門財
    產所得調件明細表1 份在卷可查（見本院卷第30-35 頁）。
    又原告主張被告丁○○將系爭不動產無償贈與其妻即被告丙
    ○○，並於95年11月29日將系爭不動產所有權移轉登記予被
    告丙○○等情，有系爭不動產之土地登記謄本、建物登記謄
    本各1 份為證（見本院卷第49-52 頁）。被告丁○○就系爭
    不動產所為之贈與行為及所有權移轉登記行為，顯然業已減
    少其積極財產，因而足以減少其一般財產，削弱共同擔保，
    使原告之債權受有損害而不能完全受清償，揆諸前揭說明，
    其有害於原告之債權甚明，是原告主張被告丁○○、丙○○
    間就系爭不動產所為之贈與行為及所有權移轉登記行為，有
    害及原告之債權，亦堪信為實在。
六、綜上，被告丁○○為借款人全明新公司之連帶保證人，且全
    明新公司尚積欠原告上開借款，被告丁○○在此之情形下，
    將系爭不動產無償贈，與並移轉所有權予被告丙○○，以此
    方式消極減少財產，致其名下無任何財產，使原告之債權無
    法獲得清償，其之贈與行為及所有權移轉行為自均有損害原
    告之債權。從而，原告依民法第244 條第1 項及第4 項前段
    之規定，請求被告間就系爭房地所為贈與之債權行為及移轉
    登記之物權行為，均予以撤銷，及被告丙○○就高雄縣鳳山
    地政事務所於95年11月29日，以95年鳳岡資地字第021440號
    收件，就系爭房地所為之所有權移轉登記，予以塗銷，為有
    理由，應予准許。
七、本件事證已臻明確，兩造其餘攻擊防禦方法，經核與判決結
    果不生影響，爰不逐一論述，附此敘明。
八、據上論結，本件原告之訴為有理由，依民事訴訟法第78條、
    第85條第1 項前段，判決如主文。
中    華    民    國    97    年    3     月    5     日
                  民事第四庭  法  官  張茹棻
正本係照原本作成。
如不服本判決，應於送達後20日內，向本院提出上訴狀並表明上
訴理由，如於本判決宣示後送達前提起上訴者，應於判決送達後
10日內補提上訴理由書（須附繕本）。
中    華    民    國    97    年    3     月    5     日
                              書記官  黃美秀


司法院資訊處製作；財團法人民間司法改革基金會備份。
